【裁判字號】    94,重訴,67
【裁判日期】    970729
【裁判案由】    貪污等
【裁判全文】
臺灣臺北地方法院刑事判決              94年度重訴字第67號
公  訴  人  臺灣臺北地方法院檢察署檢察官
被      告  乙○○
選任辯護人  宗淑媛律師
上列被告因違反貪污治罪條例等案件，經檢察官提起公訴（94
年度偵字第13607號、第14526號、第14842號、第15174號、第
15233號、第15317號、第15764號、第16212號、第16734號、第
17364 號），本院判決如下：
    主  文
乙○○無罪。
    理  由
一、公訴意旨略以：被告乙○○係佑桓科技有限公司（址設：臺
    北市○○○路74巷15弄4號6樓，下稱佑桓公司）之實際負責
    人，同時擔任均利科技股份有限公司（址設：臺北市○○○
    路○段77 號9樓之6，下稱均利公司）之專案經理，其與丙○
    ○（所涉違反貪污治罪條例案件，業經國防部最高軍事法院
    以95 年度上重訴字第4號判處有期徒刑10年，褫奪公權3年
    確定）原為中正理工學院學長與學弟關係，被告於民國90年
    11 月退役前，曾與丙○○同在陸軍後勤司令部（下稱：陸
    勤部）保修處任職，2人關係匪淺。
    (一)於93年初，被告知悉陸勤部「開關等16項」一案之承辦人
      為丙○○，有意介入該採購案，而該採購案包含之零附件
      總計有16項，主要係裝置於『鷹式飛彈』、『拖式飛彈』
      及『愛國者飛彈』等重要武器上之關鍵性配備，其預算金
      額為3025萬5091元，惟該預算金額並不對外公開，被告明
      知丙○○為承辦人員，依政府採購法第34條第2項規定，
      不得於開標前洩漏底價、領標、投標廠商之名稱與家數及
      其他足以造成限制競爭或不公平競爭之相關資料如不公開
      之預算金額等，竟為增加佑桓公司得標之機會，於「開關
      等16項」購案投開標前，向丙○○詢問案件之預算金額，
      丙○○亦明知不得洩漏預算金額，因受被告之請託，竟違
      背職務，事先將購案預算洩漏予被告，以利被告計算報價
      金額，被告並徵得其友人侯天立之同意提供「鈺軍國際股
      份有限公司」、及登記為其妻楊芳蘭名義之「立登科技有
      限公司」名義出具之估價單供丙○○訪商之用；93年3 月
      8日，佑桓公司果以2320餘萬元標得該案，被告於開標當
      日即於桃園龍潭陸軍總部外路旁交付賄款現金新台幣（下
      同）20萬元予丙○○，作為丙○○洩漏預算金額之部分代
      價。嗣於同年6月間，因佑桓公司之購入之零附件先行到
      貨，急需貨款，惟因「開關等16項」一案契約原即訂為一
      次交貨、一次付款，被告為求能先行取得部分款項支應，
      復承前開行賄之概括犯意向丙○○請託，希望其將合約修
      改為分批驗收、分批付款方式履約，丙○○予以應允，並
      將合約修改為分批驗收、分批付款方式。93年6月30日11
      時30分，被告即以電話向丙○○表示：「那個500多萬元
      如果到的話，我這邊領到錢，那該怎麼樣就怎麼樣啦！」
      ，嗣於同年7月9日，佑桓公司獲得核撥第一期貨款500 萬
      餘元後，被告果依約於桃園龍潭陸軍總部前，交付丙○○
      賄款25萬元，以作為其協助被告取得「開關等16項」購案
      之對價，前後共計行賄丙○○45萬元。
    (二)另被告除擔任佑桓公司負責人外，另亦為均利公司之專案
      經理，其為設法取得購案，經常提供3家不同公司名義之
      估價單予丙○○，以方便丙○○為均利公司編定購案預算
      及擬出購案計畫。93年7月間，被告得知陸勤部有「M48 H
      雷射發射機總成」採購案且均利公司有意投標，其預估如
      均利公司得標，自己將可獲得300萬元績效獎金，被告遂
      承前開行賄之犯意，要求丙○○其將前開購案之預算金額
      拉高至4800萬元，以利其獲得高額之獎金，並與丙○○期
      約，如丙○○確保均利公司取得購案，將支付其100萬元
      回扣作為代價，93年7月14日9時28分，被告以電話向丙○
      ○表示：『我跟你講喔！我這個60項，你不要給別人看喔
      ！』、『我跟你講耶！這個案子做出來，拿到的話，分你
      100啦！』及『我今年就做這個案子了！』，嗣於94年4月
      25日，均利公司果以3400萬元標得「M48H雷射發射機總成
      」採購案，惟被告迄今尚未支付前開期約之賄款支付予丙
      ○○。被告行賄丙○○之金錢總計為45萬元。
    (三)因認被告乙○○上開犯行涉有貪污治罪條例第11條第3項
      、第1項行賄罪嫌。
二、按犯罪事實應依證據認定之，無證據不得認定犯罪事實。又
    不能證明被告犯罪者，應諭知無罪之判決，刑事訴訟法第15
    4條第2項、第301條第1項前段分別定有明文。次按，事實之
    認定，應憑證據，如未能發現相當證據，或證據不足以證明
    ，自不能以推測或擬制之方法，為裁判基礎；且認定不利於
    被告之事實須依積極證據，苟積極證據不足為不利於被告事
    實之認定時，即應為有利於被告之認定；另認定犯罪事實所
    憑之證據，雖不以直接證據為限，間接證據亦包括在內，然
    而無論直接證據或間接證據，其為訴訟上之證明，須於通常
    一般之人均不致有所懷疑，而得確信其為真實之程度者，始
    得據為有罪之認定，倘其證明尚未達到此一程度，而有合理
    之懷疑存在，無從使事實審法院得有罪之確信時，即應由法
    院為諭知被告無罪之判決（最高法院40年台上字第86號、30
    年上字第816號、76年台上字第4986號判例可資參照）。另
    按行賄罪之成立以對於依據法令從事公務之人員，或仲裁人
    、或受公務機關委託承辦公務之人，關於違背職務之行為，
    行求期約或交付賄賂或其他不正利益為要件，所謂違背職務
    之行為，指公務員職務上應為而不為，不應為而為，或為之
    不當等情形而言，最高法院72年度台上字第4740號判決亦可
    參酌。
三、本件公訴人認被告涉有貪污治罪條例第11條之行賄罪嫌，無
    非係以被告於警詢及偵訊之自白、證人丙○○及鄭統之證述
    、被告之台新銀行天母分行帳戶存摺影本、被告與丙○○之
    電話通聯監聽譯文及錄音光碟等為主要論據。然訊據被告固
    坦承有於上開時間、地點交付分別交付現金20萬元、25萬元
    給丙○○，並曾於電話中告知丙○○「如均利公司標得國防
    部之『M48H雷射發射機總成』採購一案，將會給付其100萬
    元」等事實，惟堅詞否認有何行賄犯行，並辯稱：伊與丙○
    ○雖是學長學弟關係，但本案之前不認識丙○○，當初陸勤
    部保修處訪價時，其有代表佑桓公司提供報價，但採購處並
    未採用此報價；之所以會在93年3月8日上午標得「開關等16
    項」採購案後給付現金20萬元予丙○○，主要是因為該案係
    其標得之第1個軍方案件，希望能與承辦人丙○○建立良好
    關係，才會這樣做；至於後來再給丙○○25萬元，主要是感
    謝他告知可以正式公文函請採購處驗收科修改契約內容為分
    批交貨，因為之前也有類似案例，基本上採購單位都會同意
    ；至於其知道軍方有「M48H雷射發射機總成」採購案後曾主
    動跟丙○○聯繫，並告知此標案均利公司成本約3600萬元，
    報價4800萬元，如果均利公司順利標得此案，其會將業務獎
    金其中100萬元分給丙○○，但丙○○在93年底就調職，其
    也離開均利公司，就沒有負責此標案，也就沒付錢給丙○○
    等語。
四、證據能力部分：
    (一)按被告以外之人於審判外之言詞或書面陳述，除法律有規
      定者外，不得作為證據，刑事訴訟法第159條第1項固定有
      明文。然被告以外之人於審判外之陳述，雖不符同法第15
      9條之1至之4之規定，而經當事人於審判程序同意作為證
      據，法院審酌該言詞陳述或書面陳述作成時之情況，認為
      適當者，亦得為證據；又當事人、代理人或辯護人於法院
      調查證據時，知有第159條第1項不得為證據之情形，而未
      於言詞辯論終結前聲明異議者，視為有前項之同意，同法
      第159條之5亦分別定有明文。而刑事訴訟法第159條之5的
      立法意旨在於傳聞證據未經當事人之反對詰問予以核實，
      原則上先予排除。惟若當事人已放棄反對詰問權，於審判
      程序中表明同意該等傳聞證據可作為證據；或於言詞辯論
      終結前未聲明異議，基於尊重當事人對傳聞證據之處分權
      ，及證據資料愈豐富，愈有助於真實發見之理念，上開傳
      聞證據亦均得資為證據。
    (二)本件公訴人引用之供述證據及相關文書證據雖係屬傳聞證
      據，然因被告及其選任辯護人於本院行準備程序時，已表
      示就證據能力均不爭執（見本院96年8月20日準備程序筆
      錄），檢察官、被告及其選任辯護人復於本院言詞辯論終
      結前，均未對於證據能力聲明異議，視為同意上開證據具
      備證據能力；本院審酌該等傳聞證據作成之情況，亦無違
      法或不當情事，因而認為適當，依據刑事訴訟法第159條
      之5規定，該等證據均具備證據能力而均得作為證據，合
      先敘明。
五、經查：
    (一)有關證人丙○○於93年3月間起負責陸勤部「開關等16項
      」採購計畫申編作業，因受被告請託而於投標前，將其職
      務上編列之該項購案預算金額2848萬7159元告知被告，被
      告則據此計算投標金額，嗣於同年3月8日代表佑桓公司以
      2320萬2220元之標金順利標得該案後，被告於同日在桃園
      龍潭陸軍總部會客室外路邊交付證人丙○○20萬元；嗣於
      同年6月間，因佑桓公司購入之零附件先行到貨，然「開
      關等16項」購案之合約約定為1次交貨、1次付款，被告因
      此請託證人丙○○協助修改合約改為分批交貨、分批付款
      之方式，迨時任保修處零件補給科中校補給參謀官之證人
      丙○○收到採購處呈轉之佑桓公司請求修改合約之陳情案
      後，簽註同意修改合約為分批交貨、分批付款，並呈核長
      官同意後退會訂約單約（即採購處），據以簽報完成合約
      修改，使得佑桓公司得於93年7月9日順利獲得核撥之第1
      期貨款500萬餘元，嗣被告於93年7月中旬某日，在同上地
      點給付25萬元予丙○○；並曾於93年7月14日電話告知丙
      ○○，如均利公司可標得「M48H雷射發射機總成」採購案
      ，其會從業績獎金中分100萬元予丙○○，但事後並未交
      付等事實，業據被告於法務部調查局北部地區機動工作組
      （下稱北機組）詢問、檢察官偵訊及本院審理時均坦認不
      諱（見93年度他字第3258號3-2卷第13頁、第31頁、94年
      度偵字第13607號卷8-4第149頁、本院96年8月20日準備程
      序筆錄、97年5月23日審理筆錄），核與證人丙○○於北
      機組詢問、檢察官偵訊及另案於軍事法官面前所為供述、
      證人即均利公司負責人鄭統於北機組詢問、偵訊所為證述
      相符（見93年度他字第3258號3-2卷第66頁、94年度偵字
      第13607號卷8-2第4頁、第62頁、94年度偵字第13607號卷
      8-4第117頁、94年度偵字第13607號卷8-5第134頁，國防
      部最高軍事法院95年度上重訴字第4號卷第125頁、第126
      頁），並有國防部高等軍事法院檢察署「開關等16項」購
      案資料影本、「M48H雷射發射機總成」採購案相關資料、
      均利公司帳冊、匯款回條、被告與丙○○之電話通聯譯文
      及錄音光碟等在卷可稽（見94年度偵字第13607號卷8-6第
      105頁至第223頁、調查局移送案卷第223頁至第305頁、94
      年度聲搜字第17號3-3卷第23頁至第52頁、94年度偵字第
      13607號卷8-5第138頁至第146頁、94年度偵字第13607 號
      卷8-7第1頁至第30頁、93年度他字卷第3258號卷3-1第75
      頁至第84頁），此部分事實均堪認定。
    (二)公訴意旨認證人丙○○所為上開洩漏預算金額等行為，係
      屬違背職務之收受賄賂犯行，因認被告所為係關於違背職
      務行為之交付賄賂罪。然參諸被告行為時之政府採購法第
      27條第3項規定「機關辦理採購時，應估計採購案件之件
      數及每件之預計金額。預算及預計金額，得於招標公告中
      一併公開」，而政府採購法施行細則第26條第1項規定「
      機關依本法（政府採購法）第27條第3項得於招標公告中
      一併公開之預算金額，為該採購得用以支付得標廠商契約
      價金之預算金額。預算案尚未經立法程序者，為預估需用
      金額」，而底價之定義為買方願出之最高價格，顯然底價
      與預算金額之內涵定義不同。而證人即陸軍司令布後勤處
      上尉採購官鄭凱文亦於軍事法院法官面前證稱：陸軍在辦
      理內購軍品零附件採購時，如果在招標公告內容中以勾選
      預算金額不公開且由簽擬單位（即採購處招標訂約科）簽
      請長官核定，則可不依政府採購法第27條第3項規定於招
      標公告中公開，如須公開，在內購物資申請核定書中會於
      審查意見欄內註明，如未註明公開即表示不公開；廠商或
      許可以從預算及預算金額中，去推算底價金額，但無法精
      確算出底價金額等語（見國防部最高軍事法院95年度上重
      訴字第4號卷第105頁至第107頁），堪認證人丙○○於開
      標前將預算金額2848萬7158元洩漏予廠商，雖有利於廠商
      （即被告）計算投標金額、提高得標機會，但廠商並不能
      因此精確算出購案底價，詳細之投標金額仍待投標廠商精
      算，此外，並無任何證據推認證人丙○○曾洩漏標案之底
      價為何，否則被告何以無十足把握一定可以得標，且該標
      案之預算金額僅係粗估，並非真正核定之採購案底價（
      2589萬6999元，此見94年度偵字第13607號卷8-6第149頁
      之決標公告可知），且距真正核定之底價，亦有將近250
      萬元之差距，則證人丙○○洩漏粗估預算金額給被告，尚
      不至造成限制競爭或不公平競爭而有違政府採購法之精神
      ，不能僅因被告所經營之佑桓公司事後確得標，即認證人
      丙○○係違背職務洩漏公務上機密。
    (三)至於被告因證人丙○○協助修改合約為分批交貨、分批付
      款，而交付賄款25萬元予丙○○之部分，業如前述，然被
      告所經營之佑桓公司確於93年4月6日發函予陸勤部採購處
      驗收科，請求分批交貨、分批付款，而該處於收受佑桓公
      司函文後，由定約單位採購處之負責人員，亦即參謀溫國
      宏簽擬會辦單，呈請驗收科科長、副處長同意後，會請保
      修處零補科表示意見，而保修處於93年4月8日，由保修處
      參謀蔡達偉在會辦單會辦意見上擬定「案內品項2、9、10
      、12等4項同意於93年5月16日前先行交貨付款，其餘各項
      請依契約條款於93年11月8日前交貨」之意見，呈請時任
      保修處參謀丙○○、保修處副處長林義碩簽准後，退會採
      購處據以簽報採購處履約驗結科，而完成合約修改，並於
      93年5月13日就第一批交貨計4項202件物品抽樣完成性能
      測試，陸軍後勤司令部並於93年6月1日發函通知佑桓公司
      得領取核撥之第1期貨款524萬4875元等事實，有陸軍後勤
      司令部曜鵬字第09300 10445號函、第0930007816號函暨
      所檢附之陸軍後勤司令布契約修訂書、陸軍飛彈光電基地
      勤務處93年5月19日曙心字第0930002381號函、陸軍後勤
      司令部採購處會辦單、會辦意見、佑桓公司函文、等附卷
      可稽（見94年度偵字第13607號卷8-6第101頁至第105 頁
      、第212頁至第228頁），依上開陸軍後勤司令部採購處會
      辦單顯示，係先由採購處承辦人戴溫國宏於93年4月6日簽
      ，其後分經科長王維智、副處長杜榮超簽章後，再會保修
      處零補科，由承辦人蔡達偉於93年4月8日簽，經證人丙○
      ○、保修處副處長甲○○簽章後，方由採購處再會履約驗
      結科後決行，足見上開全部簽稿及會簽之人員，均各於其
      職掌範圍內審核認可而簽或會簽該公文，包括保修處副處
      長甲○○認同而會簽之，要難以此即謂證人丙○○有何具
      體違背職務而使佑桓公司得到「不法利益」之犯行，尚難
      認被告係對於違背職務之行為而交付賄賂。
    (四)綜上，貪污治罪條例第11條僅對於違背職務之行為，行求
      、期約或交付賄賂或其它不正利益者，有加以處罰之規定
      ，而對於職務上之行為收受賄賂者，法律並無處罰明文，
      是以本件證人丙○○洩漏預算金額給被告等行為，並因而
      收受45萬元賄款之行為，均係對於職務上之行為收受賄賂
      罪，國防部最高軍事法院亦同是認（此有該院95年度上重
      訴字第4號判決在卷可資參佐），則被告此部分交付賄賂
      行為，並非對於違背職務之行為，自與貪污治罪條例第11
      條構成要件有間。
    (五)另公訴意旨認被告就有關「M48H雷射發射機總成」採購案
      有期約賄賂丙○○：
      (1)按貪污治罪條例第4條第1項第5款之罪係指對於公務員
        之違背職務行為，期約給付具有一定對價關係之金錢或
        可以金錢計算之財務等不法報酬而言，且所謂「職務」
        係指公務員在其職務範圍內所應為或得為之行為，而違
        背職務之行為係指在其職務範圍內不應為而為，或應為
        而不為者而言（最高法院84年台上字第1號判例、58 年
        台上字第884號判例參照）。被告堅決否認有此部分犯
        行，並辯稱：當時電話中有告知，但本件標案負責人後
        來換人，其也從均利公司離職等語。查本件「M48H雷射
        發射機總成」採購案，陸勤保修處93年11月29日昕欣字
        第0210 04號內購物資申請書暨所附商情蒐集檢視表、
        分析表、保修處澄覆意見對照表、開標紀錄、中文決標
        公告簽核單、會辦意見、陸勤部保修處內購物資申請書
        等函搞、簽呈，其上業務承辦人欄所蓋職官章並未出現
        「丙○○」（見94年度偵字第13607號卷8-7第1頁至第
        39頁），足認證明本項購案不屬於丙○○職務範圍內應
        為或得為之事務，衡情自無違背職務之可言，公訴意旨
        認被告係對丙○○違背職務之行為期約賄賂云云，尚有
        誤會。
      (2)況證人丙○○於國防部最高軍事法院法官面前堅稱：乙
        ○○曾說要給100萬元酬金，但伊以為乙○○只是隨口
        說說，伊也未作答應之表示，事後也沒有向乙○○要過
        ，因對此一點印象也沒有等語（見國防部最高軍事法院
        95 年度上重訴字第4號卷第126頁反面），佐以卷附之
        乙○○與丙○○間於93年7月14日上午9時28分許通聯記
        錄監聽譯文所載：『「（黃）我跟你講耶！這個案子做
        出來，拿到的話，分你100啦。」、「（鄭）多少啦？
        你說多少？」、「（黃）什麼東西多少？」、「（鄭）
        4800，是嗎？」、「（黃）對啊，本錢大概是3500、
        3600這樣子！」』（見94年度聲搜字第17號卷第48頁）
        ，是以證人丙○○所稱其對於被告電話中有關「100」
        之賄款邀約並未明確了解，以為是討論標案預算金額、
        廠商成本等問題，以致未予承諾而未達期約之程度，事
        後也未有索款行為等語，應堪採信，國防部最高軍事法
        院亦同是認（此有該院95年度上重訴字第4號判決在卷
        可資參佐）。從而，行賄者（被告）與受賄者（即丙○
        ○）間關於授受賄賂部分未達成合意，難認被告此行為
        業已構成期約行賄罪。
      (3)此外，公訴人亦未舉證證明被告為上開期約後，證人丙
        ○○有何在職務範圍內不應為而為，或應為而不為之違
        背職務之行為，或與之有何對價關係，自無法認定被告
        與丙○○已達成違背職務收賄之期約合意。
六、綜上所述，被告雖有於上開時間、地點交付45萬元予證人丙
    ○○，並曾告知丙○○將於均利公司標得「M48H雷射發射機
    總成」採購案後給付100萬元之事實，然證人丙○○所為，
    或經認定係職務上之收賄罪，或經認定與職務無關，已如上
    述，從而被告上開所為，均與貪污治罪條例第11條行賄罪之
    構成要件有間（按貪污治罪條例僅對於違背職務之行為，行
    求、期約或交付賄賂或其它不正利益者，有加以處罰之規定
    ，而對於職務上之行為賄賂者，法律並無處罰明文），此外
    ，復查無其他積極證據足資認定被告涉有前開行賄犯嫌，自
    屬不能證明其犯罪，應為無罪之諭知。
七、據上論斷，應依刑事訴訟法第301條第1項前段，判決如主文
    。
本案經檢察官郭麗娟到庭執行職務。
中    華    民    國    97    年    7     月    29    日
                  刑事第五庭審判長法  官   黃程暉
                                  法  官   高偉文
                                  法  官   何俏美
上正本證明與原本無異。
如不服本判決，應於判決送達後10日內向本院提出上訴狀 (應抄
附繕本)。
                                  書記官   林曉郁
中    華    民    國    97    年    7     月    29    日


司法院資訊處製作；財團法人民間司法改革基金會備份。
